最　高　行　政　法　院　判　決　　　　　　　　　九十一年度判字第一一九三號
　　再 審原 告　甲○○
　　再 審被 告　財政部臺灣省北區國稅局
　　代　表　人　林吉昌
右當事人間因綜合所得稅事件，再審原告對本院中華民國八十八年六月二十四日八十
八年度判字第二七三三號判決，提起再審之訴。本院判決如左：
　　主  文
再審之訴駁回。
再審訴訟費用由再審原告負擔。
　　事  實
緣再審原告民國八十一年度綜合所得稅結算申報，漏報其取自國防部中山科學研究院
（下稱中科院）之薪資所得計新台幣（下同）二四九、九六○元，再審被告乃核定補
徵稅額一一、四○二元。再審原告不服，就上開薪資所得部分，循序提起行政訴訟，
為本院八十八年度判字第二七三三號判決駁回。再審原告以原判決有修正前行政訴訟
法第二十八條第一款、第七款（即修正後之第二百七十三條第一項第一款、第九款）
再審情形為由，提起再審之訴。茲摘兩造訴辯意旨如次：
再審原告起訴意旨略謂︰一、訴願法第二條規定，於法定期限應作為而不作為，視同
為行政處分：訴願法第二條：「本法所稱行政處分，謂中央或地方機關基於職權，就
特定具體事件所為發生公法上效果之單方行政行為。中央或地方機關對於人民依法聲
請之案件，於法定期限內應作為而不作為，致損害人民之權利或利益者，視同行政處
分。」明白的定義了「行政處分」之意旨，基於此立法意旨，財政部及地方稅捐機關
理應於民國五十五年中科院依動員戡亂臨時條款創立時，即應依所得稅法之規定，強
制向中科院非軍職員工課徵「品位加給、技術津貼」稅賦，方符合行政主管機關之正
確行政行為。雖於六十八年因納稅義務人貪圖檢舉獎金檢舉，方於六十八年十一月三
十日匆匆以（六八）台財稅三八五○一號函徵免原則，以「如係、如屬」等關鍵詞授
權中科院自行認定「品位加給、技術加給」為合於所得稅法第四條第八款免納所得稅
之研究補助費外，復為配合兩位蔣故總統、歷任行政院長之國防武器自主研發政策，
以獲得國防實質嚇阻戰略能力，保障人民之生存、自由及尊嚴，更進一步在財政部所
出版各年度版所得稅法令彙編、稅捐稽徵法令彙編中，刻意隱去財政部（六八）台財
稅三八五○一號之積極作為，使全國人民、法學界、律師界、稅捐稽徵機關中、低階
層官員皆不知有此函示存在，監察院（八五）院台財字第二四五七號函調查意見即指
出：且桃園稅捐稽徵處大溪分處於八十年四月八日回覆檢舉納稅義務人，亦認為研究
加給及技術津貼係政府為獎勵科技人員科技研究之工作補助費（對人民公開表示），
而北區國稅局於八十二年四月十五日北區國稅三第八二○○七三○七號函，認「品位
加給、技術津貼」可否適用所得稅法第四條第八款亦有疑義：採不溯既往原則，明定
自：可知稅捐稽徵機關中、低階公務員亦不知有台財稅三八五○一號函的存在；而在
六十九年至八十三年以前亦從未對「品位加給、技術津貼」開立核定稅額通知書或繳
稅扣繳憑單，更使人民信賴中科院非軍職員工所領之「品位加給、技術津貼」為符合
所得稅法第四條第八款前段免稅要件為免稅所得，而在中科院對外招考員工時，就前
仆後繼地投入中科院懷抱，竭盡心智為獲得國防實質嚇阻戰略能力而努力研發，就訴
願法第二條行政處分之定義來看，已構成有效的認可免稅行政處分，蓋民國六十八年
財政部及稅捐稽徵機關已知悉中科院非軍職員工已領有「品位加給、技術津貼」之事
實，卻從民國六十九年至八十三年長達十四年之久，以上述積極作為配合認可，免稅
行政處分已確立，復就訴願法第九條第二項：「第二條第二項規定之視同行政處分，
人民得自該項所指法定期限經過後滿十日之次日起，於三十日內提起訴願。」之立法
旨意來看，則是長達十四年之久不處分中科院非軍職人員所領品位加給、技術津貼之
課稅作為，應視為已駁回該納稅義務人檢舉訴願之行政處分，從而中科院非軍職員工
應享有「信賴保護原則」之適用。二、稅捐稽徵法第一條之一．．．但有利於納稅義
務人者，對於尚未核課確定之案件適用之。稅捐稽徵法第一條明定：「財政部依本法
或稅法所發布之解釋函令，對於據以申請之案件發生效力。但有利於納稅義務人者，
對於尚未核課確定之案件適用之。是以財政部稅制委員會於七十九、八十三、八十七
年度所出版各年度所得稅法令彙編及八十六年稅捐稽徵法令彙編中，其首揭財政部七
十九年十月十八日台財稅第000000000函、八十三年八月三十一日台財稅第
八三一六○七六六一號函、八十七年九月二十一日台財稅第八七一九六五三六六號函
、八十六年七月十一日第八六一○七○○六九號函各函示皆再三對全國人民揭示：「
本部及各權責機關在民國某年某月某日前發布所得稅釋示函令，凡未編入該各年度版
之所得稅法令彙編中，自民國七十九年十一月五日、八十三年十月一日、八十六年八
月一日、八十七年十月一日起，非經本部重行核定，一律不再援引適用，經再審原告
詳查各該年度版之所得稅法令彙編，皆未列入財政部六十八台財稅三八五○一號函、
行政院八十四年台八十四財三七○○七號函，依上開各函示之意旨，應為無效之函示
，必經各權責機關重新核定後，始重新生效，就稅捐稽徵法第一條之一之立法旨意，
對據以申請案件發生效力，且為對納稅義務人有利者，應適用之，故財政部（六八）
台財稅三八五○一號函及行政院八十四年台八十四財三七○○七號函對中科院非軍職
人員無拘束力，政府機關施政最忌反覆無常，憲法層次的「禁反言」原則，具有拘束
立法、司法、行政三者之效力，合先敘明。三、一般人民及輿論皆為中科院非軍職人
民抱屈，故應有「信賴保護原則」之適用所得稅法第四條第八款於民國五十二年修訂
公佈施行，稅捐稽徵機關理應於民國五十五年中科院創立時，據以主張中科院非軍職
人員所領「品位加給或技術加給」為應稅所得，方無瀆職行政疏失之責任發生。卻遲
至民國六十八年方在檢舉人檢舉下，才匆匆以（六八）台財稅三八五○一函徵免原則
，以「如係、如屬」等關鍵詞授權中科院自行認定「品位加給、技術加給」為合於所
得稅法第四條第八款之免納所得稅之研究補助費，且行政院、國防部、中山科學研究
院基於國防武器自主研發政策需要，並未示知員工知悉財政部八十五年十二月五日發
文台財稅第八五一九二八○九一號函第三節引國防部八十五年十月九日珍琥字第二五
二六號之文。且財政部雖發文給國防部後，歷經十四載，進一步為配合歷任行政院長
的國防武器自主研發的政策，以增進求得遠大於「品位加給或技術加給」課稅公共利
益，而以如前述之積極作為認可為免稅處分；是以中科院非軍職人員之「品位加給及
技術加給」的免稅權利除有上述財政部行政處分核可外，復是執行國家基本國策所獲
得的人民之其他自由與權利，合於憲法第二十二條及第二十三條，且與促進產業升級
條例同違合於租稅優惠獎勵原則之定義：「【租稅優惠】者在於具有相同負擔能力，
為誘導其某一特定行為，以違反【量能原則】創造租稅特權取得租稅利益，是以租稅
優惠之憲法審查標準在於目的【所獎勵誘導】之行為與手段【租稅特權】間是否符合
【比例原則】，基於此原則（憲法第二十三條）及憲法第一百六十六條、第一百六十
七條及憲法增修條文第十條基本科學研究發展國策，為誘導激發中科院非軍職人員自
主防衛武器的原創力，以最高行政裁量權核于「品位加給或技術加給」為免稅待遇，
況就所得稅法第四條第八款前段、稅捐稽徵法第一條之一及四十八條之三、訴願法第
二條、第九條、行政訴訟法第一條的立法本意，及所得稅法令彙編、稅捐稽徵法令彙
編首揭各函示之意旨下，中科院員工及一般人民皆已相信其為「品位加給及技術津貼
」實質免稅的既存法秩序之存在，實已擁有「信賴保護原則」之適用；鈞院對中科院
數百份判決理由書中，皆指明「信賴保護原則」，係指人民信賴政府機關之決定，就
其生活關係已有適當之安排，應給予保護或給予合理補償而言。」四、監察院認為對
非軍職人員不公及為非可歸責於納稅義務人者之案件：監察院在（八五）院台財字第
二四五七號函中，亦調查指出桃園縣稅捐稽徵處大溪分處於八十年四月八日回復檢舉
納稅義務人，亦認為研究加給係政府為獎勵科技人員研究工作之補助費，而北區國稅
局於八十二年四月十五日北區國稅三第八二○○七三○號函認「品位加給及技術津貼
」可否適用所得稅法第四條第八款，亦有疑義．．．應採不溯及既往原則，明定自．
．．」所以本案未納稅，非可歸責於納稅義務人；又監察院分別於八十七年十一月二
十日以（八七）院台財字第八七二二○○五八○號、及十二月二十二日（八七）院台
財字第八七二二○○六五八號函亦表明對中科院非軍職員工之處置顯非公平，而係對
中科院及稅捐機關之行政疏失所致；就桃園縣稅捐稽徵處大溪分處於八十年四月八日
之函覆檢舉人之函，中科院非軍職員工主觀上並無違章漏稅之故意，應享有「信賴保
護原則」。五、李前總統之裁示與見解：甲、於八十五年五月八日在中常會指責：「
中科院之補稅問題，五年前就已發生，也交代了很多次，但相關單位都沒果斷解決問
題，到底是誰的錯，要徹底去了解，如果是政府的錯，政府應該負責加以解決，錢應
該由政府支出。」（八十五年五月九日聯合報刊載）乙、於八十四年十月十二日在國
軍軍事會議中裁示：「中科院非軍職員工所領之品位加給及技術津貼所得稅追繳案，
財稅單位對於法律之引用不宜因時而異，以溯及既往方式追課亦有不妥，本案涉及人
數眾多，波及層面甚廣，其可能衍生相關之社會問題應予重視，希行政院相關單位重
視，儘速妥善處理，以免影響政府威信及當事人權益。」（行政院秘書長台三七○○
七號函）。六、最高行政法院鍾曜唐院長見解、八十七年十月十二日工商時報第四版
刊出記者就中科院非軍職員工所得稅行政訴訟事件，訪問鍾院長，鍾院長建議應由財
政、國防兩部協商解決，由此可見本案所得稅追補繳案，錯不在員工。七、本案中科
院於八十五年二月十二日補寄之扣繳憑單係偽造文件：按中科院於八十三年以前所開
具之扣繳憑單上所填載之扣繳義務人為院長劉曙晞上將，但中科院於八十五年二月十
二日補寄已退休或現職員工有關「品位加給或技術津貼」之扣繳憑單上所填記之扣繳
義務人竟是已離職他調多時之前主計處長周和漢與陳榮讚兩人，經查證兩人皆言中科
院其時之主計處長吳俊勢少將皆未徵詢兩人之同意，即擅自用其二人之名義補發此一
有違法理之扣繳憑單，而具有調查偵搜權之稅捐機關，竟以此不合法補發之扣繳憑單
為補稅依據，實有違具有調查偵搜權之機關，不得以非法手段所獲得之證據，為課人
民以納稅義務之憑借的證據法則限制。試問如無扣繳憑單客觀平實之所得記載，則稅
捐稽徵機關與納稅義務人之糾紛將永無寧日。而鈞院認為不以扣繳憑單之有無作為課
稅之唯一依據，亦有待商榷，而周和漢、陳榮讚與吳俊勢等人以奉命行事為由，打國
家賠償法，則屬另一大事。八、本案經貴院認定「品位加給或技術津貼」為中科院非
軍職員工之薪資所得，必定要補徵所得稅，則中科院非軍職員工自五十五年成立至八
十四年十二月底止，退休離職員工不少，即可向國防部暨中科院請求補發全額退休金
差額，將使國庫損失甚鉅，且對於去世之員工其欠稅如何處理，退休金之差額是否其
家屬亦可要求追補，故本案應以憲法第十五條、第二十二條、第二十三條、及所得稅
法第四條第八款前段、稅捐稽徵法第一條之一、第四十八條之三、所得稅法令彙編首
揭三函、稅捐稽徵法令彙編首揭函示暨長達二十八年之久實質免稅所成之既存法律秩
序，以及「信賴保護原則」「比例原則」等憲法層次相一致之倫理價值觀之原則來審
慎判決，請求廢棄原判決，並撤銷一再訴願決定與原處分，以維再審原告權益等語。
再審被告答辯意旨略謂︰一、中科院之預算雖分別依計畫編列人事費支應其員工之各
項給與，但實際上領受「科技品位加給」或「技術津貼」之非軍職人員，無論配屬之
單位或參與不同計畫，悉依該院所訂「科技人員品位支給標準表」、「技術員薪給標
準表」之等級，每月按級定額領取「科技品位加給」或「技術津貼」。該院與其聘僱
人員之約定事項亦載明所指薪給，除實物代金及眷補費外，包括全部給與，是以該院
非軍職人員所領受之「科技品位加給」或「技術津貼」，核屬其因提供勞務所取得之
報酬。另再審被告於八十二年間曾派員前往該院現場瞭解結果，該院支付非軍職人員
之「科技品位加給」及「技術津貼」係採按月給付方式，揆諸前揭所得稅法第四條第
八款及財政部六十八年十一月台財稅第三八五○一號、八十四年八月十四日台財稅第
八四一六四一四一八號函釋暨行政院秘書長八十四年十月十七日台公十四財三七○○
七號函釋，原核定以系爭薪資所得（研究補助費或品位加給）二四九、九六○元，併
課當年度綜合所得額，核定應補稅額一一、四○二元，要無不合。二、至再審原告主
張各節，前經最高行政法院行政訴訟判決，已詳為審酌論駁在案，並無適用法規錯誤
情形，再審原告仍執前詞主張，難謂有理，其以原判決適用法規顯有錯誤之理由，提
起再審之訴，亦僅為再審原告對法律見解之歧異，要難符合行政訴訟法第二十八條第
一款規定之要件，所訴核無足採，請判決駁回其再審之訴等語。
　　理  由
按對民國八十七年十月二十八日修正公佈之行政訴訟法施行前已確定之裁判提起再審
之訴，其再審事由，依新法（即修正之行政訴訟法）之規定，為行政訴訟法施行法第
三條所明定。次按行政訴訟法當事人對本院之判決提起再審之訴，必須具有行政訴訟
法第二百七十三條第一項、第二項所列情形之一者，始得為之。上開法條第一項第一
款（即舊行政訴訟法第二十八條第一款）規定：「適用法規顯有錯誤者」，係指原判
決所適用之法規與該案應適用之現行法規相違背或與解釋、判例有所牴觸而言。至於
法律上見解之歧異，再審原告對之縱有爭執，要難謂為適用法律顯有錯誤，而據為再
審之理由。至同條第一項第九款規定：「為判決基礎之證物係偽造或變造者。」係指
其偽造、變造之情形經宣告有罪之判決確定，或其刑事訴訟不能開始或續行，非因證
據不足者為限。本件再審原告八十一年度綜合所得稅結算申報，漏報取自中科院之薪
資所得計二四九、九六○元，再審被告乃核定補徵該年度綜合所得稅一一、四○二元
。再審原告不服，循序提起行政訴訟主張：以系爭所得係研究補助費，依行為時所得
稅法第四條第八款規定，應屬免稅所得，且系爭所得係依研究計畫專案申請及依各員
工參與程度分別計算發放，並非定額給付，於會計上採按月給付僅屬權衡變通辦法，
其性質符合財政部六十八年十一月三十日台財稅字第三八五○一號函釋，稽徵機關逐
年至中科院查閱相關會計資料，亦對系爭所得未予扣繳一節未予置理，中科院據以認
定系爭研究補助費係屬免稅所得，應屬合法、適當，稽徵機關於經過數年後始為應稅
主張，有違信賴原則云云。原判決以中科院之預算雖分別依計畫編列人事費支應其員
工之各項給與，實際上領受科技品位加給或技術津貼之非軍職人員，無論配屬之單位
或參與不同計畫，悉依該院所定「科技人員品位加給支給標準表」、「技術員薪給標
準表」之等級，每月按級定額領取科技品位加給或技術津貼。且該院與其聘僱人員之
約定事項亦載明所指薪給，除實物代金及眷補費外，包括全部給與，其非軍職人員所
領受之科技品位加給或技術津貼，核屬因提供勞務所取得之報酬，應無行為時所得稅
法第四條第八款免納所得稅規定之適用。再查再審被告於八十二年間派員前往該院瞭
解結果，其支付非軍職人員之科技品位加給及技術津貼確係按月給付方式，復經中科
院八十一年十一月三日訓誠字第一六八七三號函說明該院各類薪資扣繳所得稅狀況
：以該院「於年度開始即訂有各項研究計畫，並按照研究計畫逐月實施。各項研究計
畫除一般經費外，為獎勵科技人員竭盡心智參與研發工作，另編列研發人員研究補助
費及技術津貼。為便利作業，研發人員研究補助費係採按月發放方式，再經由成本歸
戶手續，回歸計畫預算內（研究補助費採個案給付，必將增加人力及作業之負擔，不
符經濟效益）」等語，足見中科院給付非軍職員工之品位加給及技術津貼之所得，屬
經常性研究補助費給與，且依職級按月定額支給，為提供勞務所取得之報酬，依行為
時所得稅法第四條第八款但書及第十四條第一項第三類之規定，核非免稅之薪資所得
。至於國防部初未以應稅處理，製發扣繳憑單，不影響茲為應課所得稅之性質。系爭
應納稅款既未逾稅捐稽徵法第二十一條所定核課期間，再審被告依上開行為時所得稅
法規定，發單補徵稅款，即與租稅法定原則無違，不能指為前未課稅，茲始課稅有損
人民權益，欠缺施政之一貫性。本案所得依法應課稅，與中小學教師課輔或軍醫加給
所得免稅與否無關，不能謂本案依法課稅有違平等原則。又財政部（六十八）台財稅
字第三八五○一號函釋已明白指出，凡依職級按月定額發給者，應屬研究人員之薪資
所得，所得人應申報課稅，並未就依職級按月定額給付之系爭所得准予免稅之承諾。
而稽徵機關怠於所得稅法第九十五條規定調查督促扣繳義務人依規定辦理扣繳，亦不
意味有免納稅款之默示，再審原告依法應申報系爭所得而未申報，再審被告依法補徵
，即與信賴保護原則無違。遂認原處分適用行為時所得稅法第四條第八款、第十四條
第一項第三類補徵本件綜合所得稅，一再訴願決定，遞予維持，並無違誤。駁回再審
原告前訴訟程序之訴。核原判決所適用之法規與本案應適用之現行法規並無違背；與
解釋判例亦無牴觸。茲再審意旨仍執前詞，指本件所得稅之課徵，與「信賴保護原則
」、「比例原則」等憲法層次相一致之原則不符云云，顯係一己法律見解之歧異，揆
諸首揭說明，要不得執為再審之理由。又再審原告未能舉任何事證，以證為原判決基
礎之證物有何偽造、變造之情形。空言有此事由，遽行為其再審理由，亦屬無據。其
再審之訴顯無理由，應予駁回。本件事實已臻明確，無行言詞辯論及命中科院參加之
必要，併此明。
據上論結，本件再審之訴為無理由，爰依行政訴訟法第二百七十八條第二項、第九十
八條第三項前段，判決如主文。
中　　華　　民　　國　　九十一　　　年　　　七　　　　月　　　十二　　　日
                    最 高 行 政 法 院  第 四 庭
                                審 判 長 法  官　　　廖　政　雄
                                         法  官　　　趙　永　康
                                         法  官　　　林　清　祥
                                         法  官　　　鍾　耀　光
                                         法  官　　　姜  仁  脩
右  正  本  證  明  與  原  本  無  異
　　　　　　　　　　　　　　　　　　　　 法院書記官　彭　秀　玲
中　　華　　民　　國　　九十一　　　年　　　七　　　　月　　　十二　　　日
